臺灣高等法院民事判決
111年度上字第962號
上  訴  人  林馮素英
            林聖開  
            林良儒  

            林美婷  

            林武源  
            林文忠  
            林張幼  


            黃玉琴  
            林文煒  

            林秋湄  

            林秋蓉  
            林昭呈  
            林靜瑜  
            林意洵  
            林許儉  
            林志豪  


            林志明  
            林昕儀  
            林倢瑀  

法定代理人  羅淑蕙  
上  訴  人  林顏梅  
            闕淑媛(即林武進之繼承人)

            林知毅(即林武進之繼承人)


            林子傑(即林武進之繼承人)

            林士凱(即林武進之繼承人)

共      同
訴訟代理人  高秀枝律師
上  訴  人  杜林素娥
            林武信  
被上訴人    周泰山  
訴訟代理人  陳俊廷律師
上列當事人間請求分割共有物事件，上訴人對於中華民國111年6
月6日臺灣士林地方法院111年度訴更一字第2號第一審判決提起
上訴，並為訴之追加，本院於111年11月1日言詞辯論終結，判決
如下：
    主      文
上訴駁回。
上訴人闕淑媛、林知毅、林子傑、林士凱應就被繼承人林武進所
公同共有臺北市○○區○○段○○段○○○地號土地應有部分五分之一辦
理繼承登記。
第二審訴訟費用（含追加之訴）由兩造依附表所示比例負擔。
    事實及理由
壹、程序方面
一、林武進提起本件上訴後，於民國111年8月17日死亡，其繼承
    人為闕淑媛、林知毅、林子傑、林士凱（下合稱闕淑媛等4
    人），此有戶籍謄本、繼承系統表等在卷可參（見本院卷第
    93-101頁），闕淑媛等4人並已具狀聲明承受訴訟（見本院
    卷第91頁、委任狀見同卷第103頁），經核尚無不合。　　
二、按第二審程序中為訴之變更或追加，非經他造同意，不得為
    之，但請求之基礎事實同一者，不在此限，民事訴訟法第44
    6條第1項、第255條第1項第2款分別定有明文。查林武進死
    亡後，其繼承人闕淑媛等4人迄未就林武進所公同共有臺北
    市○○區○○段○○段000地號土地（下稱系爭土地）應有部分1/5
    辦理繼承登記，此有系爭土地之土地建物查詢資料在卷可稽
    （見限閱卷），被上訴人並因而追加請求闕淑媛等4人應就
    林武進所公同共有系爭土地應有部分1/5辦理繼承登記，經
    核此追加請求與原訴請求之基礎事實並無不同，揆諸前開規
    定，自可准許。
三、又按訴訟繫屬中為訴訟標的之法律關係，雖移轉於第三人，
    於訴訟無影響，民事訴訟法第254 條第1 項前段定有明文。
    是上訴人林志明（下稱林志明，就上訴人各分稱其姓名，合
    稱上訴人）雖於被上訴人提起本件訴訟後，於109年3月17日
    將其就系爭土地之應有部分1/45以信託為原因移轉登記予林
    許儉，此有土地建物查詢資料可資參照（見限閱卷），惟於
    本件訴訟並無影響，仍得由林志明繼續以其本人名義實施訴
    訟行為，併予敘明。
四、杜林素娥、林武信經合法通知未於言詞辯論期日到場，核無
    民事訴訟法第386條所列各款情形，爰依被上訴人之聲請，
    由其一造辯論而為判決。
貳、實體方面
一、被上訴人主張：系爭土地為兩造共有，各共有人之應有部分
    如附表所示。又系爭土地並無因物之使用目的不能分割，或
    契約訂有不分割期限之情事，且兩造無法就分割方式達成協
    議，被上訴人自得請求分割系爭土地。又因被上訴人在系爭
    土地設有地上權（下稱系爭地上權），其所有之臺北市○○區
    ○○段○○段0000○號建物即門牌號碼臺北市○○區○○路0段00號房
    屋（下稱系爭建物）亦坐落於系爭土地，故上訴人本無法就
    系爭土地為整體開發或使用，且兩造共有人人數眾多，如採
    原物分割，將造成分割後之土地面積過小難以利用，自以變
    賣方式分割，較為適當。爰依民法第823條第1項、第824條
    第2項規定，請求以變賣系爭土地，所得價金按附表所示比
    例分配之方式，分割系爭土地（未繫屬本院部分，不予贅述
    ）。
二、上訴人則以：被上訴人拒不繳納系爭地上權之租金，復對上
    訴人提起本件分割共有物訴訟，顯係以損害上訴人為主要目
    的，為權利濫用，且已違反誠信原則，自不應准許；系爭土
    地周邊鄰地均為上訴人因繼承而共有，具情感上因素，且有
    共同開發利用之利益，故上訴人並無分割系爭土地之意願，
    亦不同意變賣分割，倘仍須分割，黃玉琴願以新臺幣（下同
    ）6,981,398元補償被上訴人，使被上訴人脫離就系爭土地
    之共有關係，並由上訴人繼續維持共有等語，資為抗辯。
三、原審就被上訴人前開請求，為其勝訴之判決。上訴人不服，
    提起上訴，均聲明：㈠原判決廢棄。㈡被上訴人於第一審之訴
    駁回。被上訴人答辯聲明：上訴駁回。被上訴人另為訴之追
    加，聲明：闕淑媛等4人應就被繼承人林武進所公同共有系
    爭土地應有部分1/5辦理繼承登記。闕淑媛等4人則答辯聲明
    ：追加之訴駁回（被上訴人於原審請求林馮素英、林聖開、
    林良儒、林美婷應就被繼承人林武村所公同共有系爭土地應
    有部分1/5辦理繼承登記部分，經原審為被上訴人勝訴之判
    決，林馮素英、林聖開、林良儒、林美婷就該部分提起上訴
    後，復於本院前審撤回上訴，故此部分非本院審理範圍，見
    本院110年度上字第1105號卷第169頁）。
四、被上訴人主張系爭土地為兩造共有，各共有人之應有部分如
    附表所示等情，業據其提出系爭土地之土地登記第一類謄本
    為證（見本院卷第59-65頁），且為上訴人所不爭執，自堪
    信為真實。
五、本院之判斷
　㈠按各共有人，除法令另有規定外，得隨時請求分割共有物。
    但因物之使用目的不能分割或契約訂有不分割之期限者，不
    在此限。民法第823條第1項定有明文。準此，被上訴人既為
    系爭土地之共有人，且並無證據證明系爭土地有因使用目的
    不能分割或契約訂有不分割期限之情形，是被上訴人依上開
    規定，請求分割系爭土地，自於法有據。上訴人雖辯稱被上
    訴人就系爭土地僅有1/10之應有部分，且不願給付系爭地上
    權之租金，顯欲藉本件訴訟干擾上訴人行使請求給付租金之
    權利，要屬權利濫用，自不應准許云云，然共有人無論應有
    部分多寡，均有依法請求分割共有物之權利，自非得因被上
    訴人就系爭土地之應有部分僅有1/10，即指其提起本件訴訟
    有何權利濫用之情事；又被上訴人是否給付系爭地上權之租
    金，與其得否請求分割系爭土地，顯屬二事，是上訴人以此
    為由，指稱被上訴人係為干擾上訴人行使權利而提起本件訴
    訟，有違誠信原則且屬權利濫用云云，亦難認有據。從而，
    被上訴人請求分割系爭土地，於法並無不合，自應准許。
　㈡再按共有物之分割，依共有人協議之方法行之。分割之方法
    不能協議決定，或於協議決定後因消滅時效完成經共有人拒
    絕履行者，法院得因任何共有人之請求，命為下列之分配：
    一、以原物分配於各共有人。但各共有人均受原物之分配顯
    有困難者，得將原物分配於部分共有人。二、原物分配顯有
    困難時，得變賣共有物，以價金分配於各共有人；或以原物
    之一部分分配於各共有人，他部分變賣，以價金分配於各共
    有人。以原物為分配時，如共有人中有未受分配，或不能按
    其應有部分受分配者，得以金錢補償之。以原物為分配時，
    因共有人之利益或其他必要情形，得就共有物之一部分仍維
    持共有。民法第824條第1至4項定有明文。又法院裁判分割
    共有物，須斟酌各共有人之利害關係、使用情形、共有物之
    性質及價值、經濟效用，符合公平經濟原則，其分割方法始
    得謂為適當（最高法院110年度台上字第2824號判決意旨參
    照）。經查：
　⒈系爭土地面積共計157平方公尺，有土地建物查詢資料在卷可
    佐（見限閱卷），使用分區則為第三種商業區（見士林地院
    108年度訴字第319號卷〈下稱訴字卷〉二第42頁），是系爭土
    地如採原物分割，並按各共有人應有部分比例分配予各共有
    人之分割方式，以林文煒、林秋湄、林秋蓉、林昭呈、林靜
    瑜、林意洵、林許儉、林志豪、林志明之應有部分均為1/45
    計算，每人分得之土地面積僅約3.49平方公尺（157 ×1/45≒
    3.49，小數點第二位以下四捨五入），顯未符臺北市土地使
    用分區管制自治條例第29條規定第三種商業區建築基地最小
    寬度3公尺、最小深度10.8公尺之規定，不僅無法建築，亦
    難以利用，自非妥適之分割方式。
　⒉上訴人雖另提出以原物分配於上訴人，由上訴人繼續維持共
    有關係，並由黃玉琴以6,981,398元補償被上訴人之分割方
    案，然為被上訴人所反對。經查，系爭土地上存有被上訴人
    所有之系爭建物，且被上訴人就系爭土地設有系爭地上權，
    故系爭土地實際上係由被上訴人占有使用等情，為兩造所不
    爭執（見本院卷第72頁），並有土地建物查詢資料及照片在
    卷足考（見限閱卷、訴字卷二第39、40頁）；且衡以系爭地
    上權之設定時間為39年4月11日（見訴字卷二第65頁），系
    爭建物之建築完成日為53年4月18日（見訴字卷一第20頁）
    等情，亦可知上訴人就系爭土地長久以來均無使用之事實，
    自難認其等就該地有何感情上或生活上密不可分之依存關係
    ，而有須繼續共有系爭土地之必要性。況審諸被上訴人現仍
    為系爭土地之地上權人，且有以其所有系爭建物占有使用系
    爭土地之事實，則縱認宜將系爭土地原物分配予部分共有人
    ，再由受原物分配之共有人補償未受原物分配之共有人，亦
    應優先將系爭土地以原物分配予被上訴人較為妥適，蓋如此
    方得使系爭土地之所有權與地上權同歸於被上訴人，而達於
    簡化土地使用收益關係、促進物之利用及減少紛爭之目的；
    反之，倘將系爭土地以原物分配予上訴人，不僅無法使土地
    所有權與土地使用權歸於一致，且仍由多達26名上訴人繼續
    維持共有關係，亦無法簡化系爭土地之共有關係，使被上訴
    人與系爭土地其他共有人間之地上權關係趨於單純化，自非
    適當之分割方式。至上訴人雖謂系爭土地周遭多筆土地亦為
    上訴人家族所有，故由其等就系爭土地繼續維持共有關係，
    有利於土地之合併開發利用云云，然其等並未舉證證明所稱
    周遭土地之明確範圍及共有情形、合併開發計畫等，已難認
    有據，且系爭土地如何分割較為妥適，應首重分割方式之公
    平性，自不宜僅因上訴人所稱其等有合併開發土地之利益，
    即認應將系爭土地原物分配予上訴人。
　⒊承上所述，將系爭土地原物分配予上訴人，再由黃玉琴補償
    被上訴人，而由黃玉琴與其他上訴人繼續就系爭土地維持共
    有關係之分割方案，既非妥適；且被上訴人就系爭土地之分
    割方式，乃主張以變賣分割為優先，其次始為將系爭土地原
    物分配予被上訴人，由被上訴人補償未受原物分配之上訴人
    （見訴字卷二第170頁），足見被上訴人就以原物分割方式
    直接取得系爭土地之全部所有權，並無強烈之意願；復考量
    如採將系爭土地原物分配予被上訴人，由被上訴人補償上訴
    人之分割方式，固可收系爭土地所有權與地上權合一，兩造
    日後紛爭可望緩解之效，然縱採變賣分割方式，被上訴人仍
    得於法院拍賣程序以系爭土地地上權人之身分，依土地法第
    104條第1項前段規定行使優先購買權，而達到相同之目的，
    倘其不欲行使優先購買權，藉由變賣方式，亦可使系爭土地
    之共有關係消滅，而簡化被上訴人與其他共有人間關於共有
    及地上權關係之複雜程度，實屬妥適之分割方式；且以變賣
    方式分割系爭土地，乃藉由市場機制，以自由競價之方式尋
    求最佳且符合市場行情之出售價格，相較於僅依鑑價結果決
    定應給付予未受原物分配者之補償金額，易生價格合理與否
    之爭議，對全體共有人而言，實屬更公平有利，則兩相比較
    之下，以變賣方式分割系爭土地，應更優於以原物分配予被
    上訴人，而由被上訴人補償上訴人之分割方式，自宜採之。
    另上訴人雖稱其等業已終止系爭地上權，並另案訴請被上訴
    人塗銷系爭地上權登記云云，惟無論系爭地上權是否業經合
    法終止，均無礙於被上訴人得以系爭土地共有人身分請求裁
    判分割共有物之權利，且其亦仍為系爭建物之所有權人，而
    有占有使用系爭土地之事實，是前述關於衡量比較各種分割
    方式優劣得失及妥適性之內容及結論，亦不致因此而受影響
    ，併予說明。
　⒋準此，系爭土地以原物分配既顯有困難，且經本院斟酌各共
    有人之利害關係、使用情形、對各分割方案之意見、共有物
    之性質、價值、經濟效用後，認以變賣系爭土地再依各共有
    人應有部分比例分配價金之方式，最為公平，且符合兩造之
    利益，並能發揮系爭土地之最佳經濟效益，自應以該方式分
    割系爭土地。
六、綜上所述，被上訴人依民法第823條第1項規定，訴請裁判分
    割系爭土地，核屬有據，且應以變賣系爭土地，將所得價金
    按兩造如附表所示應有部分比例分配之方式分割，較為公允
    妥適。從而，原判決以上開方式分割系爭土地，並無不合。
    上訴論旨指摘原判決不當，求予廢棄改判，為無理由，應駁
    回上訴。另被上訴人追加請求闕淑媛等4人應就林武進所公
    同共有系爭土地應有部分1/5辦理繼承登記，亦屬有據，應
    可准許。
七、本件事證已臻明確，兩造其餘之攻擊或防禦方法及所用之證
    據，經本院斟酌後，認為均不足以影響本判決之結果，爰不
    逐一論列，附此敘明。
八、據上論結，本件上訴為無理由、追加之訴為有理由，依民事
    訴訟法第449條第1項、第80條之1、第85條第2項、第463條
    、第385條第1項前段，判決如主文。　
中　　華　　民　　國　　111 　年　　11　　月　　22　　日
                  民事第二十庭  
                        審判長法  官  周祖民
                              法  官  張永輝
                              法  官  馬傲霜
正本係照原本作成。
如不服本判決，應於收受送達後20日內向本院提出上訴書狀，其
未表明上訴理由者，應於提出上訴後20日內向本院補提理由書狀
（均須按他造當事人之人數附繕本）上訴時應提出委任律師或具
有律師資格之人之委任狀；委任有律師資格者，另應附具律師資
格證書及釋明委任人與受任人有民事訴訟法第466條之1第1項但
書或第2項所定關係之釋明文書影本。如委任律師提起上訴者，
應一併繳納上訴審裁判費。
中　　華　　民　　國　　111 　年　　11　　月　　22　　日

    　　　　　　　　　　　　　書記官  崔青菁



附表
 共  有  人  應有部分比例     備      註 第二審裁判費負擔比例 被上訴人周泰山 10分之1  10分之1 上訴人林馮素英 公同共有 5分之1 1.林馮素英、林聖開、林良儒、林美婷尚未就被繼承人林武村公同共有1/5部分為繼承登記。 2.闕淑媛、林知毅、林子傑、林士凱尚未就被繼承人林武進公同共有1/5部分為繼承登記。 連帶負擔5分之1  上訴人林聖開    上訴人林良儒    上訴人林美婷    上訴人林武源    上訴人闕淑媛    上訴人林知毅    上訴人林子傑    上訴人林士凱    上訴人林武信    上訴人林顏梅    上訴人杜林素娥    上訴人林文忠 10分之1  10分之1 上訴人林張幼 5分之1  5分之1 上訴人黃玉琴 10分之1  10分之1 上訴人林文煒 45分之1  45分之1 上訴人林秋湄 45分之1  45分之1 上訴人林秋蓉 45分之1  45分之1 上訴人林昭呈 45分之1  45分之1 上訴人林靜瑜 45分之1  45分之1 上訴人林意洵 45分之1  45分之1 上訴人林許儉 45分之1  45分之1 上訴人林志豪 45分之1  45分之1 上訴人林志明 45分之1 林志明已於109年3月31日將應有部分1/45信託登記予林許儉 45分之1 上訴人林昕儀 公同共有 10分之1  連帶負擔10分之1 上訴人林倢瑀